【裁判字號】    93,自,211
【裁判日期】    951120
【裁判案由】    違反著作權法
【裁判全文】
臺灣臺北地方法院刑事判決               93年度自字第211號
自  訴  人  立心系統科技股份有限公司
代  表  人  王能啟
自訴代理人  劉陽明律師
            陳璧秋律師
被      告  中國信託商業銀行股份有限公司
代  表  人  羅聯福
選任辯護人  孫煜輝律師
被      告  丁○○
            己○○
            丙○○
上四人共同
選任辯護人  江孟貞律師
            洪庭律師
上列被告等因違反著作權法案件，經自訴人提起自訴及檢察官移
送併辦（北檢九十三年度偵字第三六九九號），本院判決如下：
    主  文
中國信託商業銀行股份有限公司、丁○○、己○○、丙○○均無
罪。
    理  由
一、自訴意旨略以：自訴人立心系統科技股份有限公司（設於台
    北市內湖區○○○道○段四一三號四樓A二，下稱立心公司
    ）為一系統科技公司，營業服務項目包括資訊軟體服務。而
    附件一所示之五支電腦程式著作（分為「帳號管理工具」、
    「軟體派送程式」、「登入登出報表」、「3270pcomlu維護
    程式」、「密碼變更及登出」，下稱本案爭議五支電腦程式
    ），係自訴人為便利客戶操作系統維護工作所創作，著作權
    歸自訴人所有。又該著作並非自訴人為特定客戶所開發，且
    曾提供給多家客戶使用，足見該著作財產權應屬自訴人所有
    。查被告中國信託商業銀行股份有限公司（下稱中國信託）
    於民國八十九年間與自訴人簽訂買賣服務合約書，委託自訴
    人提供「新銀行系統與企業目錄系統建置規劃服務」、「新
    增分行系統與企業目錄建置規劃服務」及「前揭系統之一年
    維護服務」（下稱本案合約），為便利中國信託操作前述目
    錄系統，自訴人遂額外提供本案爭議五支電腦程式供中國信
    託使用，惟本案合約終止或消滅時，中國信託即無使用該等
    著作之權利，此見合約第九條第一項約定本合約所需「工具
    軟體」使用期限為合約期限內擁有合法使用權即明。本案合
    約之維護服務至九十一年五月三十一日止，同年六至八月中
    國信託仍繼續委任自訴人維護，但自九十一年九月起雙方已
    無任何契約關係存在。然中國信託五十多個分行仍繼續使用
    本案爭議五支電腦程式，並為營業上之使用，且被告等人基
    於概括犯意，先後於九十一年九月二十五日、九十二年一月
    十四日擅自重製本案爭議五支電腦程式。查被告丁○○為中
    國信託當時之代表人，被告丙○○係該電腦程式著作之使用
    單位，且為本案合約專案負責人，被告己○○則為該使用單
    位之主管，其等自係基於共同決策而為違反著作權法之行為
    ，而屬共同正犯，因認丁○○、己○○、丙○○涉犯九十二
    年七月九日公布之著作權法第九十一條第二項之擅自以重製
    方法侵害他人之著作財產權罪；而中國信託即應依同法第一
    百零一條第一項之規定，科以同法第九十一條第二項之罰金
    刑。
二、按犯罪事實應依證據認定之，無證據不得認定犯罪事實；又
    不能證明被告犯罪者，應諭知無罪之判決，刑事訴訟法第一
    百五十四條第二項、第三百零一條第一項分別定有明文。再
    按，刑事訴訟法上所謂認定犯罪事實之證據，係指足以認定
    被告確有犯罪行為之積極證據而言，如未能發現相當證據或
    證據不足以證明，自不能以推測或擬制之方法，以為裁判基
    礎。而刑事訴訟上證明之資料，無論其為直接或間接證據，
    均須達到通常一般之人均不致有所懷疑，而得確信其為真實
    之程度，始得據為有罪之認定，若關於被告是否犯罪之證明
    未能達此程度，而有合理懷疑之存在，致使無從形成有罪之
    確信，根據「罪證有疑，利於被告」之證據法則，即不得遽
    為不利被告之認定，復有最高法院二十九年上字第一０五號
    、七十六年台上字第四九八六號判例可資參照。
三、本件自訴意旨認定被告等涉有前述罪嫌，係以自訴人公司經
    理甲○○之證詞、本案合約、自訴人與元富證券股份有限公
    司（下稱元富證券）、台新國際商業銀行股份有限公司（下
    稱台新公司）簽訂之契約、維護紀錄報告表、存證信函、中
    國信託各分行伺服器列表、自訴人聲請保全證據之台灣士林
    地方法院九十三年度聲字第六七八號裁定暨所附照片影本等
    資料，為其主要論據。訊據被告均堅決否認有何違反著作權
    法犯行，且皆辯稱：中國信託與自訴人於八十九年間就「新
    銀行系統與企業目錄系統建置規劃服務」及「新增分行系統
    與企業目錄建置規劃服務」與自訴人簽訂「買賣產品合約」
    ，購買Novell之軟體產品，價款約新臺幣（下同）一千二百
    五十萬元，然因Novell之產品無法滿足中國信託之個別需求
    ，乃再與自訴人簽訂「買賣服務合約」即本案合約，由自訴
    人提供Novell標準軟體產品之安裝、導入、客製化及相關應
    用軟體之開發工作，包括密碼變更及登出、軟體複製系統建
    置、桌面控管、帳號管理系統、登入登出報表、帳號維護報
    表等功能，此部分價款約一千一百萬元。自訴人於九十年五
    月間完成「新銀行系統與企業目錄系統建置規劃服務」之建
    置，中國信託即就前開資訊服務項目進行驗收，驗收完畢已
    依約給付價金，故依本案合約第六條之約定，本案爭議五支
    電腦程式自屬自訴人為中國信託建置之買賣標的。又依本案
    合約第八條第三項約定，自訴人應保證本合約之資訊服務在
    雙方停止合約後，中國信託能負責維修，益證中國信託於維
    護期間屆滿後亦可使用本案爭議五支電腦程式。自訴人雖稱
    本案爭議五支電腦程式係其無償提供之工具軟體，惟本案合
    約隻字未提上揭程式即為「工具軟體」，實際上合約所稱之
    「工具軟體」應係相關系統有不正常運作情形時，用來檢測
    維修之工具。再中國信託共有約六千名員工，其組織系統係
    董事長下設置總經理、執行副總經理、資深副總經理及副總
    經理等職位，由經理群下轄信託總管理處、法金總管理處、
    個金總管理處、資訊總管理處等單位，被告丁○○斷無執行
    業務而為重製、使用新銀行建置系統之可能，況本案合約係
    中國信託與自訴人所簽訂，亦證丁○○與本案無涉。另己○○係九十一年八月一日始任職中國信託，擔任資訊總管理處
    安管科資深經理，丙○○係九十年四月二日任職中國信託，
    擔任該科襄理，其等與八十九年間本案合約之簽訂無關，況
    安管科之任務範疇並未包括設置及使用新銀行建置系統，故
    其等亦無重製或使用本案爭議五支電腦程式之行為等語。經
    查：
(一)、中國信託與自訴人於八十九年間就銀行目錄系統建置案簽訂
    「買賣產品合約」，以一千二百五十萬元之價格購買Novell
    之軟體產品，之後再與自訴人簽訂「新銀行系統與企業目錄
    系統建置規劃/服務企業網路建置計畫」之「買賣服務合約
    」，亦即本案合約，分階段建置「網路管理系統代理程式建
    置服務」、「伺服器程式建置服務（分行47/伺服器51）」
    、「工作站代理程式建置服務（分行47/收付處。工作站/20
    00）」、「企業政策導向式網路管理及目錄服務系統（NDS
    ）顧問及建置服務（包括應用軟體管理及派送規則設計」、
    「應用軟體物件建立及系統建置服務」、「桌面管理及工作
    站管理規則設計、桌上型系統回復管理規則等」、「系統教
    育訓練（包括管理者及使用者）」、「系統顧問、管理服務
    及伺服器維護服務」，此部分價款約一千一百萬元，有前述
    兩份契約及附件在卷可稽（本院卷一第九七至一一二頁、卷
    三第二七六頁），足見中國信託確有購買前述Novell軟體產
    品，並委請自訴人建置上開系統之事實。至本案爭議五支電
    腦程式是否為本案合約之標的？抑或自訴人免費、額外提供
    之「工具軟體」？依據證人即中國信託資訊部安管科襄理乙○於本院審理時證述：我負責本案之議價、驗收及請款程序
    ，沒有參與簽約，但有看過簽約前之專案計畫書，知道專案
    計畫有包括本案爭議五支電腦程式，因為我們希望所有的使
    用者可以由同一單位管理，所以有包括這五支程式的建置開
    發等語（本院卷三第二七一至二七二頁），已難遽認上開程
    式為自訴人額外提供。再參酌自訴人專案經理甲○○於本院
    審理時之證詞，其稱：本案合約係我負責施工內容及合約完
    成後的施作，「買賣產品合約」部分是我們代替中國信託向
    美商網威公司（即Novell）購買他們的軟體，軟體是英文版
    ，本案合約則是就「買賣產品合約」採購的軟體，在中國信
    託各分行提供安裝、建置及教育訓練的服務。因為Novell的
    軟體系統有提供自有的管理工具，但都是英文且操作複雜，
    他們各分行的經理操作上有困難，所以我們在安裝建置過程
    中，教育訓練前，有交付本案爭議五支電腦程式著作給他們
    使用，我們提供的這個軟體跟Novell的自我管理軟體是不一
    樣的。本案合約有提出規劃設計的部份，除我們要安裝向No
    vell公司代購的軟體外，還要把這些軟體建置成各分行都可
    連線使用，亦即只要輸入一個帳號，在各個分行都可以操作
    ，就是把各個分行的帳號系統整理成一套。Novell提供的工
    具是英文，涵蓋Novell軟體所需要的管理，包含帳號管理、
    認證、密碼、附加物件的製作等，但我們的工具是中文介面
    ，且只針對帳號管理功能。Novell提供的是標準介面，我們
    提供的有針對使用者習慣做調整，例如Novell提供的功能開
    啟後會有一、兩百個屬性供使用者選用或填入，我們的工具
    是把它簡化，只顯示使用者需要的屬性來讓管理者填入。交
    付本案爭議五支電腦程式軟體給中國信託之前，有針對使用
    者習慣作了解，例如他們表示有的分行經理年紀較大，希望
    我們將按鍵的按鈕放大，做此調整。另外針對logo的部份，
    他們希望擺上中國信託的logo。屬性部分我不太記得，這部
    分有調整過，但詳細項目我不記得。教育訓練的內容是教導
    他們系統為何這樣設計，系統運作出問題時，要如何調整，
    亦即安裝、操作、解決問題。有教行員如何登入Nove ll 的
    系統及帳號驗證的操作，但行員不需要操作主機的畫面或管
    理；但就安控人員而言，他登入Novell系統後就會看到本案
    爭議五支電腦程式著作，如果把該程式抽離，他就是在Nove
    ll的系統直接做管理，附件一編號一的安控管理系統是給安
    控人員使用的，編號二是給總行的資訊部人員使用，編號三
    、四、五是所有行員、安控主管都會使用等語詳盡（本院卷
    三第二三二至二三七頁）。可見中國信託於購買Novell軟體
    後，因安裝、建置及英文介面使用困難，方以與購買Novell
    軟體不相上下之一千餘萬高價，請自訴人提供安裝、建置、
    中文化、客製化及教育訓練之服務；故中國信託簽訂本案合
    約之真意，當係委託自訴人依照該公司之使用需求，建置完
    整之「新銀行系統與企業目錄系統」，之後將開發完成之各
    項程式交由中國信託使用，若謂自訴人於建置完成後，不需
    交付本案爭議五支電腦程式予中國信託使用，中國信託之安
    控與資訊人員需回到Novell系統在英文介面下，從一、兩百
    個屬性中選擇所需更改調整之項目，此顯與中國信託簽訂本
    案合約之目的不合。況自訴人交付本案爭議五支電腦程式予
    中國信託時，既已依照該公司之使用者習慣作調整，可見自
    訴人之本意亦係於建置後將該等程式交給中國信託使用。又
    上開程式除資訊專業人員外，一般分行經理、行員均會使用
    到，若將該等程式抽離，一般分行經理、行員顯難在Novell
    之英文介面下操作複雜之選項，由此益見中國信託簽訂本案
    合約之真意，當然涵括本案爭議五支電腦程式之交付。
(二)、依本案合約第六條前段約定：於中國信託尚未完全付清貨款
    前，中國信託不得為合約資訊服務項目之所有權... 之全部
    或部分出借、出貨或轉讓... 之行為，由上開條文提及「合
    約資訊服務項目所有權」等字，可知中國信託並非單純委請
    自訴人就系統提供建置、整合、調整與維護之技術，同時包
    括自訴人依中國信託使用需求所開發之相關軟體程式之移轉
    ，否則相應開發之軟體未予移轉，原本建置之系統當無法依
    中國信託之需求正常運作。又本案合約第八條第三項並約定
    ：自訴人應保證本合約之資訊服務在雙方停止合約後，中國
    信託能負責維護，並於合約期限內提供詳細維護系統報告書
    。是自訴人在為中國信託完成「新銀行系統與企業目錄系統
    建置規劃/服務企業網路建置計畫」後，為確保中國信託之
    相關人員能自行維護，當需將其為前述計畫所開發設計之各
    項軟體程式，交付授權予中國信託使用。若本案爭議五支電
    腦程式，不在應交付之契約標的內，中國信託相關人員如何
    能自行維護前述系統？又依自訴人所述，其僅額外免費提供
    本案爭議五支電腦程式予中國信託使用，實際上中國信託應
    使用Novell之相關軟體予以管理。準此，自訴人不論在驗收
    或教育訓練之階段，均應以英文介面之Novell軟體教導中國
    信託相關人員，以便其等日後能夠自行維護。惟依甲○○於
    本院審理時證述：有將本案爭議五支電腦程式之操作手冊交
    給中國信託人員，有準備「中國信託目錄服務專案第三階段
    功能驗收表」給中國信託測試，在教育訓練時，安控人員登
    入Novell系統就會看到我們提供的本案爭議五支電腦程式，
    依此來做管理等語（本院卷三第二三八、二四二）；復佐以
    乙○於本院審理時到庭證稱：自訴人有提供教育訓練，行員
    在用的使用者操作手冊，都是中文，就是從電腦測試畫面列
    印下來等語（本院卷三第二六八至二六九頁），可見自訴人
    當時提供之教育訓練，重點亦在自訴人為中國信託開發之系
    統操作，使相關人員在最簡便之中文介面下加以操作，而非
    教導相關人員如何在Novell軟體之英文介面下操作。況自訴
    人提供之前述功能驗收表，所列項目包括確認軟體複製系統
    建置（程序包括分行派送驗證）、工作站桌面控管建置、帳
    號管理系統建置（分行安控主管建置）、使用者登入登出報
    表等項目（本院卷一第一一六至二三０頁），內容均與自訴
    人於建置系統時提供之本案爭議五支電腦程式相關。再參酌
    乙○證稱：我負責本案驗收部分，驗收功能表有包括本案爭
    議五支電腦程式，如果這些程式沒有通過驗收，公司不會付
    款等語（本院卷三第二六七至二六八頁），益見中國信託驗
    收之標的，包括本案爭議五支電腦程式，否則自訴人即不應
    將上開程式列為驗收項目之一。至本案合約第九條第一項雖
    約定：自訴人保證本合約中所需工具軟體使用期限為中國信
    託合約期限內擁有合法使用權。惟遍觀合約全文及附件，均
    未就「工具軟體」之定義名稱有何說明，而被告己○○、丙○○辯稱：工具軟體是指平日工作用不到的軟體，只有在開
    發功能軟體時用到的軟體才叫工具軟體，中國信託之行員不
    懂Novell軟體，若將本案爭議電腦程式刪除，行員就無法操
    作。本案爭議五支電腦程式中之登入登出報表系統，是財政
    部來查核銀行交易系統必須具備的，並不是工具軟體。本案
    工具軟體應係類似防毒軟體或系統發生問題時用來檢測之軟
    體等語，又核與一般人對於工具軟體認知之概念相符。況自
    訴人於本案合約期間內，未以任何文件表明上揭軟體係暫時
    額外提供中國信託使用之工具軟體，合約期間屆滿即失使用
    權限，則自訴人擅自主張本案五支爭議電腦程式，係屬本案
    合約所指之工具軟體，亦屬無據。
(三)、自訴人雖提出其與元富證券及台新銀行簽訂之合約，欲證明
    其亦提供本案爭議五支電腦程式予該兩家公司使用，足見該
    等程式並非自訴人專為中國信託開發之程式，所有權亦非中
    國信託所有。惟自訴人與元富證券訂約之日期係九十一年四
    月二十四日（本院卷三第四六至五十頁），與台新銀行簽約
    日期則為九十一年十二月二十日（北檢九十二年度他字第三
    一二六號卷第八十至九十頁），均在本案合約之後，且前述
    兩家公司委請自訴人建置之系統，均係因應總公司與多家分
    行間之整合運用開發所為，與本案性質甚為接近，自無法僅
    因自訴人亦提供本案爭議五支電腦程式予前述兩家公司使用
    ，即認該等程式當初並非為中國信託量身開發之程式，所有
    權亦不屬中國信託所有。縱認本案爭議五支電腦程式並非為
    中國信託量身開發，而可同時適用於同類型之大型企業，亦
    無法以此反推前揭程式即為自訴人專有之工具軟體，未曾授
    權或出售予中國信託使用。再參酌甲○○證稱：本案爭議電
    腦程式「帳號管理工具」中的admin tool，提供給元富證券
    與中國信託之軟體是同一個功能的軟體，但是在畫面上的lo
    go不一樣。元富公司是用元富的logo，中國信託是用中國信
    託的logo等語，顯見自訴人有意將該軟體使用權分別授予不
    同客戶使用，方會對於相同功能之軟體，依照客戶名稱冠上
    不同之logo。若該軟體係自訴人專有之工具軟體，於建置案
    完成後即會收回，不再供客戶使用，又何需大費周章冠上客
    戶之logo？況自訴人與元富證券所訂合約之價金僅一百五十
    五萬元，與台新銀行簽訂之合約價金則為九百五十萬元，而
    與本案合約相近，依自訴人與台新銀行簽訂之合約第七條約
    定，台新銀行可取得自訴人所開發軟體程式系統之使用權及
    修改權，益見本案合約之價金亦應包括取得本案爭議五支電
    腦程式之使用權。
(四)、又中國信託總計有將近六千名之員工，其組織系統係董事長
    下設置總經理、執行副總經理、資深副總經理及副總經理等
    職位，由經理群下轄信託總管理處、法金總管理處、個金總
    管理處、資訊總管理處、財務總管理處、人力資源總管理處
    等單位，有中國信託組織系統表一紙附卷為憑（本院卷一第
    二四０頁）。且本案交易過程中自訴人均未與丁○○接洽，
    業據甲○○當庭證述明確（本院卷三第二三八頁）。參酌丁○○並非資訊專業之人才，而本案合約價金為一千一百萬元
    ，則依中國信託之組織規模，本案合約不需經過當時之董事
    長丁○○參與決策乙節，實與常理相符。況本案合約之簽約
    人，中國信託方面係由總經理群代表，非由丁○○代表，有
    合約一份存卷可查（本院卷一第十三頁），由此益見丁○○
    依據企業內部分層負責之執掌，並未參與本案之決策執行，
    故中國信託縱因本案合約涉有違法情事，丁○○亦未與實際
    執行者有何犯意聯絡或行為分擔。再者，己○○係九十一年
    八月一日始任職中國信託，擔任資訊總管理處安管科資深經
    理，丙○○係九十年四月二日任職中國信託，擔任該科襄理
    ，有其等之在職證明書兩張在卷可參（本院卷一第二四一至
    二四二頁），且甲○○亦證稱簽約當時中國信託之承辦人員
    為戊○○及乙○（本院卷三第二三三頁），足見己○○與丙○○就簽約當時之合約內容、約定條件並不清楚，僅係依照
    前手留下之相關資訊，使用前述自訴人建置之新銀行系統。
    又依本案合約之約定內容，中國信託並無顯然違法使用本案
    爭議五支電腦程式之情形，故其等依中國信託內部原有之資
    訊系統，作向來之使用管理，主觀上自無違反他人著作權法
    之犯罪故意。縱然自訴人認為本案爭議五支電腦程式，係其
    等專有之工具軟體，中國信託並無使用權，並以存證信函通
    知中國信託，嗣後由己○○、丙○○處理本案；但該二人
    對於本案合約之認知，係其等擁有使用權，遂繼續使用該等
    程式，然此亦係契約雙方對於契約解釋認知不同之民事問題
    ，該等程式之使用人並無違反他人著作權之故意。
(五)、綜上所述，中國信託於購買Novell相關軟體後，再以與購買
    軟體相當之一千一百萬元價金，簽訂本案合約，委託自訴人
    依照該公司需求，建置以中文介面能輕易管理之「新銀行系
    統與企業目錄系統」，則中國信託訂立合約之真意，當係自
    訴人需將系統建置所需之本案爭議五支電腦程式所有權或使
    用權，一併交付予中國信託使用。再依甲○○與乙○之證言
    ，可知自訴人係依中國信託之使用需求，調整本案爭議五支
    電腦程式，且於教育訓練及驗收之過程中，均包括本案爭議
    五支電腦程式之內容。復參酌本案合約第六條及第八條之約
    定，分別提及所有權移轉及中國信託能自行維護系統等事項
    ，足見本案合約之標的，確實包括本案爭議五支電腦程式之
    交付。又本案合約第九條雖提及「工具軟體」等字，但未具
    體說明工具軟體包括哪些程式；再自訴人於本案發生後，陸
    續與元富證券及台新銀行就類似之系統建置案簽約，並授予
    本案爭議五支電腦程式之使用權，由此可見類此系統建置案
    之開發，性質上即應包括前述程式之使用權交付。故自訴人
    並未舉證證明本案爭議五支電腦程式不在本案合約標的內，
    中國信託無權使用上開程式，則被告等人自無違法重製之犯
    行。況且，縱認中國信託並無使用前揭程式之權限，但丁○○並非本案合約簽約之代表人，依組織分工之規定，亦未涉
    及本案合約之議定與執行；至己○○與丙○○亦非本案合約
    之承辦人員，僅係系統建置後之使用人，其等對於契約標的
    內容為何？是否涉及侵權？主觀上自無所悉。此外，復查無
    其他積極證據，足以證明丁○○、己○○及丙○○三人，有
    侵害自訴人之本案爭議五支電腦程式著作權之情事，並使本
    院達到確信，揆諸前開法律規定及判例意旨，自應為該三人
    以及其等任職之中國信託均無罪之諭知。
(六)、被告丁○○經合法傳喚，無正當理由未到庭，惟因本院認其
    應為無罪之諭知，故不待其陳述逕行判決。
據上論斷，應依刑事訴訟法第三百四十三條、第三百零一條第一
項、第三百零六條，判決如主文
中    華    民    國    95    年    11    月    20    日
                  刑事第三庭    審判長法  官  黃雅芬
                                      法  官  胡宗淦
                                      法  官  游士珺
上正本證明與原本無異。
如不服本判決，應於判決送達後10日內向本院提出上訴狀（應抄
附繕本）。告訴人或被害人如對於本判決不服者，應具備理由請
求檢察官上訴，其上訴期間之計算係以檢察官收受判決正本之日
期為準。
                                      書記官  林素霜
中    華    民    國    95    年    11    月    24    日


司法院資訊處製作；財團法人民間司法改革基金會備份。
